臺灣彰化地方法院民事判決　九十年度簡上字第二五五號
　　上　訴　人　甲 ○ ○
　　被 上訴 人　張 明 續
　　　　　　　　乙○○○
　　訴訟代理人　丙 ○ ○
右當事人間請求返還不當得利等事件，上訴人對於中華民國九十年十月十一日本院彰
化簡易庭第一審判決（九十年度彰簡字第五○三號）提起上訴，本院判決如左：
    主      文
上訴駁回。
第二審訴訟費用由上訴人負擔。
    事實及理由
一、上訴人起訴主張：坐落彰化縣彰化市○○段五九八－二三地號土地為兩造與訴外
    人張顯揚共有，因交通部高速鐵路工程局辦理台灣西部走廊高速鐵路工程，於民
    國八十六年三月間經彰化縣政府公告徵收其部分之土地，有關土地徵收款部分，
    業經共有人領取完畢，而地上物補償費金額合計新台幣（下同）四十七萬零四百
    九十元，則於八十六年五月間悉數遭被上訴人二人領取。惟該被徵收部分之土地
    ，屬伊分管之範圍，其地上作物為伊所有，該補償費理應全部由伊領取。詎被上
    訴人明知該等地上作物非其所有，竟於辦理實地查估時，趁伊未會同到場，共同
    偽稱被徵收土地上之作物為渠等所有，致彰化縣政府據以列冊補償，對伊自應負
    共同侵權行為損害賠償責任，所領款項亦應依不當得利規定返還等情，求為命被
    上訴人連帶給付四十七萬零四百九十元並自支付命令繕本送達翌日起加給法定利
    息之判決。原審為上訴人敗訴之判決，上訴人提起上訴，其上訴聲明：求為判決
    (1)原判決廢棄；(2)被上訴人應連帶給付上訴人四十七萬零四百九十元及自支付命
    令繕本送達翌日起至清償日止，按年息百分之五計算之利息。
二、被上訴人則以：彰化縣政府委託查估公司實地查估地上物時，伊等均未被通知，
    亦未到場，地上物補償係依縣政府之通知前往領取，且被徵收之土地上，亦有伊
    等所有之農作物，伊等僅領取自己作物部分之補償費等語，資為抗辯。
三、上訴人主張系爭土地為兩造與訴外人張顯揚共有，因交通部高速鐵路工程局辦理
    台灣西部走廊高速鐵路工程，於上開時間經彰化縣政府公告徵收其部分之土地，
    有關土地徵收款部分，業經共有人領取完畢，地上物補償費金額合計四十七萬零
    四百九十元，於八十六年五月間全部為被上訴人二人領取之事實，為被上訴人所
    自認，並有上訴人所提土地登記簿謄本、地籍圖謄本及彰化縣政府九十年九月五
    日函暨所附農作物補償查估清冊附卷可稽，堪信為真實。
四、另上訴人主張被上訴人於彰化縣政府委託之查估公司現場查估地上物情形時，共
    同偽稱地上農作物均為渠等所有，致彰化縣政府將補償費發給被上訴人之事實，
    為被上訴人所否認，並均辯稱：未接獲查估通知，亦未到場會同查估等語。查系
    爭徵收土地關於地上農林作物之查估補償，彰化縣政府係委託庸正工程測量顧問
    國際有限公司（負責人蔡南隆，下稱庸正公司）辦理後，根據該公司之查估結果
    列冊公告補償，並據以通知冊列所有權人領取，除有前揭彰化縣政府函可參外，
    並有該縣政府九十一年三月八日函附本院卷可按，復經該縣政府地政局承辦人員
    張聖彬於本院準備程序時證述無訛。依縣政府函載，受委託之查估公司固應通知
    所有人會同查估，惟該縣政府並無留存辦理查估時是否確有依此程序辦理之相關
    資料，是否有核實查估，已非無疑。經傳訊庸正公司之負責人蔡南隆證稱：伊係
    受其妹婿陳正廷（為交通部高速鐵路工程局員工）之託，掛名為該公司負責人，
    實際業務係由陳正廷負責處理等情，再傳訊陳正廷亦證稱：當時牌照係借他人使
    用，現該公司已解散，其並無關於系爭徵收土地之查估資料等語，則查估時是否
    確有通知被上訴人到場，及被上訴人是否確有到場，既經被上訴人否認，即不能
    僅憑上訴人之片面指述而為認定。況於本院準備程序時經受命法官會同兩造現場
    勘驗結果，被徵收部分之土地進行高速鐵路工程之施工開挖已久，地上作物已移
    除殆盡，部分並為隧道工程，無從查知其上農作物確實之種植情形，而依兩造所
    述其等實際分管占用處均有被徵收到，僅範圍多寡不同，其上作物復均有龍眼、
    荔枝等，有勘驗筆錄及上訴人所提出之照片可參，上訴人於本院準備程序時亦陳
    稱其被徵收之地上物約占三分之二等語，可見被徵收土地上確亦有被上訴人之農
    作物無疑。證人張聖彬亦證稱兩造於九十年五月二十二日實地會勘時，被上訴人
    均表示被徵收之農作物分別為渠等所有等語。上訴人主張被徵收土地全為其分管
    占用部分，其上農作物均為伊所有云云，顯與事實不符。再者，依彰化縣政府函
    附之農作物補償清冊，補償之農作物種類有龍眼、荔枝、刺竹、雜木、樟樹等，
    上訴人主張其種植者為龍眼、荔枝等，但被上訴人分管而被徵收部分之土地亦均
    有種植該種作物，自不能遽指被上訴人有共同向查估人員偽報農作物權屬冒領補
    償費之情形。至上訴人所提彰化縣政府因處理其陳情事件於現場會勘後所作記錄
    ，僅載明系爭被徵收土地查估補償作業情形，及謂如有爭議，應請相關權利人自
    行調解云云，並無上訴人所指於會勘時已確認被徵收土地均為其分管範圍之記載
    ，上訴人聲請通知當時會勘之張聖彬及交通部高速鐵路工程局人員俞仲芳再次到
    場察勘，自無必要。故上訴人主張被上訴人有共同不法偽報地上農作物權屬之事
    實，尚難採信，其請求被上訴人負共同侵權行為損害賠償責任，即屬無據。
五、又不當得利以無法律上之原因而受有利益，致他人受損害，始得成立。本件被上
    訴人領取前揭農作物補償費，顯係基於彰化縣政府徵收補償之決定，自非無法律
    上之原因而受有利益。茲上訴人不能證明被上訴人有何不法偽報作物權屬情事，
    已如前述，其因土地被徵收後未領取地上物補償費所受損害，乃因徵收機關未核
    實查估發給所致，與被上訴人係本於徵收補償之處分領取補償費而受有利益，兩
    者既非基於同一原因事實，且依社會通常觀念，亦難認在目的上有何牽連，即不
    能認為被上訴人受利益與上訴人受損害之間，有何因果關係存在。被上訴人所領
    取之地上物補償費，自不構成不當得利，上訴人請求被上訴人返還，自有未合。
六、綜上所述，上訴人不能證明被上訴人其主張之前揭不法侵權行為，被上訴人領取
    補償費亦與不當得利之要件不符，上訴人本於侵權行為及不當得利之法律關係，
    請求被上訴人連帶給付四十七萬零四百九十元及自支付命令繕本送達翌日起至清
    償日止，按年息百分之五計算之利息，委屬無據，自不應准許。原審為上訴人敗
    訴之判決，於法並無不合。上訴論旨，指摘原判決為不當，求予廢棄改判，為無
    理由，應予駁回。
據上論結，本件上訴為無理由，依民事訴訟法第四百三十六條之一第三項、第四百四
十九條第一項、第七十八條，判決如主文。
中　　　華　　　民　　　國　　九十一　　年　　　七　　　月　　三十一　  日
                                  民事第二庭
                                      審判長法  官　何 志 通
                                            法　官　李 進 清
                                            法　官　陳 瑞 水
右為正本係照原本作成。
本判決不得上訴。
中　　　華　　　民　　　國　　九十一　　年　　　八　　　月　　  二  　　日
                                        法院書記官　楊 筱 惠
